---
title: "Revisiones salariales y conflictos colectivos"

execute:
  echo: false
  warning: false
  message: false

format:
  gfm:
    fig-format: png
    fig-transparent: true
  html:
    fig-format: png
    fig-transparent: true
knitr:
  opts_chunk:
    dev: svg
    dev.args: { bg: "transparent" }
---

*Disclaimer: Este repositorio sirve para automatizar el reporte sobre revisiones salariales y negociaciones colectivas presentado en el informe mensual del comportamiento de la economía de la Comisión Nacional de los Salarios Mínimos*

## Jurisdicción Federal

```{r}

rm(list = ls());gc()

pacman::p_load(
  tidyverse,
  dplyr,
  readxl,
  janitor,
  lubridate,
  rnaturalearth,
  rnaturalearthhires,
  extrafont
)

source("rscrips/theme_conasami.R")

fecha_interes  <- ymd("2026-01-01")

fecha_inicio <- ymd("2021-01-01")

# Datos ------------------------------------------------------------------------

federal <- read_excel("excels/negociaciones_stata.xlsx", sheet = "j_federal") |>
  clean_names() |>
  mutate(
    fecha = as.Date(fecha),
    direc = as.factor(ifelse(real >= 0, "Positivo", "Negativo"))
  ) |>
  filter(fecha >= fecha_inicio & fecha <= fecha_interes)

local <- read_excel("excels/negociaciones_stata.xlsx", sheet = "j_local") |>
  clean_names() |>
  mutate(
    fecha = as.Date(fecha),
    direc = as.factor(ifelse(real >= 0, "Positivo", "Negativo"))
  ) |>
  filter(fecha >= fecha_inicio & fecha <= fecha_interes)

revisiones <- rbind(
  federal |> mutate(juris = "Federal"),
  local |> mutate(juris = "Local")
) |> 
  mutate(
    year = as.integer(year), 
    mes = as.integer(mes),
    mes_nombre = format(fecha, "%B"),
    revisiones = as.integer(revisiones),
    trabajadores = as.integer(trabajadores)
  )

rm(federal, local)

```

En lo que vamos de `r revisiones |> filter(fecha == fecha_interes) |> pull(year)` se han realizado `r revisiones |> filter(juris == "Federal") |> group_by(year) |> summarise(revisiones = sum(revisiones)) |> filter(year == year(fecha_interes)) |> pull(revisiones)` revisiones salariales en la jurisdicción federal, que involucraron a `r revisiones |> filter(juris == "Federal") |> group_by(year) |> summarise(trabajadores = sum(trabajadores)) |> filter(year == year(fecha_interes)) |> pull(trabajadores) |> scales::comma()` personas trabajadoras, quienes lograron incrementos promedio de `r revisiones |> filter(juris == "Federal") |> group_by(year) |> summarise(nom = mean(nominal)) |> filter(year == year(fecha_interes)) |> pull(nom) |> scales::percent(accuracy = 0.01, scale = 1)` y de `r revisiones |> filter(juris == "Federal") |> group_by(year) |> summarise(real = mean(real)) |> filter(year == year(fecha_interes)) |> pull(real) |> scales::percent(accuracy = 0.01, scale = 1)` nominal y real, respectivamente. 

Durante el mes de `r revisiones |> filter(fecha == fecha_interes) |> pull(mes_nombre)` de `r revisiones |> filter(fecha == fecha_interes & juris == "Federal") |> pull(year)`, se registraron `r revisiones |> filter(fecha == fecha_interes & juris == "Federal") |> pull(revisiones)` revisiones en la jurisdicción federal, que involucraron a `r revisiones |> filter(fecha == fecha_interes & juris == "Federal") |> pull(trabajadores) |> scales::comma()` personas trabajadoras.

```{r}
#| out-width: "100%" 
#| dpi: 300

barras <- revisiones |>
  select(fecha, year, mes, juris, direc, revisiones, trabajadores) |>
  pivot_longer(
    cols = c(revisiones, trabajadores),
    names_to = "variable",
    values_to = "valor"
  ) |>
  mutate(year = lubridate:::floor_date(fecha, unit = "year"))

ggplot(barras |> filter(juris == "Federal" &
                           mes == month(as.Date(fecha_interes)))) +
  geom_col(aes(x = year, y = valor), fill = "#98989A", color = "#161a1d") +
  geom_text(
    data = barras |> filter(juris == "Federal" &
                               mes == month(as.Date(fecha_interes)) & valor != 0),
    mapping = aes(
      x = year,
      y = valor,
      label = scales::label_number(scale = 1)(valor)
    ),
    vjust = -0.4,
    size = 2.5,
    fontface = "bold",
    show.legend = FALSE,
    color = "#161a1d"
  ) +
  facet_wrap( ~ variable, scales = "free_y", labeller = as_labeller(c(
    revisiones   = "Revisiones", trabajadores = "Personas trabajadoras"
  ))) +
  scale_y_continuous(labels = scales::label_number(scale = 1),
                     expand = expansion(mult = c(0, 0.1))) +
  scale_x_date(date_labels = "%Y",
               breaks = seq(as.Date(min(revisiones$fecha)), as.Date(max(revisiones$fecha)), by = "year")) +
  theme_conasami() +
  labs(x = "", y = "", title = "") + 
  theme(
    legend.position = "bottom",
    axis.title.y = element_text(color = "white"),
    axis.text.x = element_text(color = "white"),
    axis.text.y = element_text(color = "white"),
    text = element_text(color = "white"),
    axis.ticks = element_line(color = "white")
  )

```


 Estas revisiones tuvieron un incremento promedio nominal de `r revisiones |> filter(fecha == fecha_interes & juris == "Federal") |> pull(nominal) |> scales::percent(accuracy = 0.01, scale = 1)` y real de `r revisiones |> filter(fecha == fecha_interes & juris == "Federal") |> pull(real) |> scales::percent(accuracy = 0.01, scale = 1)`.

```{r}
#| out-width: "100%" 
#| dpi: 300

ggplot(revisiones |> filter(juris == "Federal")) +
  geom_point(
    mapping = aes(x = fecha, y = real, color = direc),
    shape = 1,
    show.legend = FALSE
  ) +
  geom_line(mapping = aes(x = fecha, y = real), color = "#611232") +
  geom_bar(
    data = revisiones |> filter(juris == "Federal"),
    mapping = aes(x = fecha, y = real, fill = direc),
    stat = "identity",
    alpha = 0.5,
    show.legend = FALSE
  ) +
  scale_fill_manual(
    values = c(
      "Positivo" = "#1e5b4f",
      "Negativo" = "#611232"
    )
  ) +
  scale_color_manual(
    values = c(
      "Positivo" = "#1e5b4f",
      "Negativo" = "#611232"
    )
  ) +
  geom_text(
    data = revisiones |>
      filter(
        juris == "Federal" &
          fecha == fecha_interes
      ),
    mapping = aes(
      x = fecha,
      y = real,
      label = sprintf("%.2f", real),
      color = direc
    ),
    vjust = -.5,
    hjust = -.5,
    size = 2.5,
    fontface = "bold",
    show.legend = FALSE
  ) +
  geom_abline(
    slope = 0,
    intercept = 0,
    color = "black",
    size = 0.5,
    linetype = "dotted"
  ) +
  scale_x_date(
    date_labels = "%Y",
    breaks = seq(
      as.Date(min(revisiones$fecha)),
      as.Date(max(revisiones$fecha)),
      by = "year"
    )
  ) +
  labs(x = "", y = "Variación Salarial Real (%)", color = "") +
  theme_conasami() +
  theme(
    legend.position = "bottom",
    axis.title.y = element_text(color = "white"),
    axis.text.x = element_text(color = "white"),
    axis.text.y = element_text(color = "white"),
    text = element_text(color = "white"),
    axis.ticks = element_line(color = "white")
  )

  
```

## Jurisdicción local

En `r revisiones |> filter(juris == "Local") |> filter(fecha == max(fecha)) |> pull(year)`, y hasta el mes de `r revisiones |> filter(juris == "Local") |> filter(fecha == max(fecha)) |> pull(mes_nombre)`, fecha de los últimos datos disponibles, se han realizado `r revisiones |> filter(juris == "Local") |> group_by(year) |> summarise(revisiones = sum(revisiones)) |> filter(year == max(year)) |> pull(revisiones) |> scales::comma()` revisiones en la jurisdicción local, que involucraron a `r revisiones |> filter(juris == "Local") |> group_by(year) |> summarise(trabajadores = sum(trabajadores)) |> filter(year == max(year)) |> pull(trabajadores) |> scales::comma()` personas trabajadoras, quienes lograron incrementos promedio de `r revisiones |> filter(juris == "Local") |> group_by(year) |> summarise(nom = mean(nominal)) |> filter(year == max(year)) |> pull(nom) |> scales::percent(accuracy = 0.01, scale = 1)` y de `r revisiones |> filter(juris == "Local") |> group_by(year) |> summarise(real = mean(real)) |> filter(year == max(year)) |> pull(real) |> scales::percent(accuracy = 0.01, scale = 1)` nominal y real, respectivamente. 

Durante el mes de `r revisiones |> filter(juris == "Local") |> filter(fecha == max(fecha)) |> pull(mes_nombre)` de `r revisiones |> filter(juris == "Local") |> filter(fecha == max(fecha)) |> pull(year)`, última cifra disponible, se realizarón `r revisiones |> filter(juris == "Local") |> filter(fecha == max(fecha)) |> pull(revisiones) |> scales::comma()` revisiones en la jurisdicción local, que involucraron a `r revisiones |> filter(juris == "Local") |> filter(fecha == max(fecha)) |> pull(trabajadores) |> scales::comma()` personas trabajadoras.

```{r}
#| out-width: "100%" 
#| dpi: 300

ggplot(barras |> filter(juris == "Local") |> filter(mes == month(as.Date(max(fecha))))) +
  geom_col(aes(x = year, y = valor), fill = "#98989A", color = "#161a1d") +
  geom_text(
    data = barras |> filter(juris == "Local") |> 
                               filter(mes == month(as.Date(max(fecha))) & valor != 0),
    mapping = aes(
      x = year,
      y = valor,
      label = scales::label_number(scale = 1)(valor)
    ),
    vjust = -0.4,
    size = 2.5,
    fontface = "bold",
    show.legend = FALSE,
    color = "#161a1d"
  ) +
  facet_wrap( ~ variable, scales = "free_y", labeller = as_labeller(c(
    revisiones   = "Revisiones", trabajadores = "Personas trabajadoras"
  ))) +
  scale_y_continuous(labels = scales::label_number(scale = 1),
                     expand = expansion(mult = c(0, 0.1))) +
  scale_x_date(date_labels = "%Y",
               breaks = seq(as.Date(min(revisiones$fecha)), as.Date(max(revisiones$fecha)), by = "year")) +
  theme_conasami() +
  labs(x = "", y = "", title = "") + 
  theme(
    legend.position = "bottom",
    axis.title.y = element_text(color = "white"),
    axis.text.x = element_text(color = "white"),
    axis.text.y = element_text(color = "white"),
    text = element_text(color = "white"),
    axis.ticks = element_line(color = "white")
  )

```

 Estas revisiones tuvieron un incremento promedio nominal de `r revisiones |>  filter(juris == "Local") |> filter(fecha == max(fecha)) |> pull(nominal) |> scales::percent(accuracy = 0.01, scale = 1)` y real de `r revisiones |> filter(juris == "Local") |> filter(fecha == max(fecha)) |> pull(real) |> scales::percent(accuracy = 0.01, scale = 1)`.

```{r}
#| out-width: "100%" 
#| dpi: 300

ggplot(revisiones |> filter(juris == "Local")) +
  geom_point(
    mapping = aes(x = fecha, y = real, color = direc),
    shape = 1,
    show.legend = FALSE
  ) +
  geom_line(mapping = aes(x = fecha, y = real), color = "#611232") +
  geom_bar(
    data = revisiones |> filter(juris == "Local"),
    mapping = aes(x = fecha, y = real, fill = direc),
    stat = "identity",
    alpha = 0.5,
    show.legend = FALSE
  ) +
  scale_fill_manual(
    values = c(
      "Positivo" = "#1e5b4f",
      "Negativo" = "#611232"
    )
  ) +
  scale_color_manual(
    values = c(
      "Positivo" = "#1e5b4f",
      "Negativo" = "#611232"
    )
  ) +
  geom_text(
    data = revisiones |> filter(juris == "Local") |> filter(fecha == ifelse(
      fecha < fecha_interes, max(fecha), fecha_interes
    )),
    mapping = aes(
      x = fecha,
      y = real,
      label = sprintf("%.2f", real),
      color = direc
    ),
    vjust = -.5,
    hjust = -.5,
    size = 2.5,
    fontface = "bold",
    show.legend = FALSE
  ) +
  geom_abline(
    slope = 0,
    intercept = 0,
    color = "black",
    size = 0.5,
    linetype = "dotted"
  ) +
  scale_x_date(
    date_labels = "%Y",
    breaks = seq(
      as.Date(min(revisiones$fecha)),
      as.Date(max(revisiones$fecha)),
      by = "year"
    )
  ) +
  labs(x = "", y = "Variación Salarial Real (%)", color = "") +
  theme_conasami() +
  theme(
    legend.position = "bottom",
    axis.title.y = element_text(color = "white"),
    axis.text.x = element_text(color = "white"),
    axis.text.y = element_text(color = "white"),
    text = element_text(color = "white"),
    axis.ticks = element_line(color = "white")
  )

rm(revisiones, barras)
  
```

## Revisiones por tipo de empresa 

```{r}

revisiones <- read_excel("excels/negociaciones_stata.xlsx", sheet = "empresas") |>
  clean_names() |> 
  mutate(fecha = as.Date(fecha)) 

revisiones <- revisiones |> 
  pivot_longer(
    cols = starts_with("real_")| starts_with("nominal_") | 
      starts_with("revisiones_") | starts_with("trabajadores_"),
    names_to = c("variable", "clase"),
    names_sep = "_"
  ) |> 
  pivot_wider(names_from = variable, values_from = value) |> 
  filter(fecha >= fecha_inicio & fecha <= fecha_interes) |> 
  mutate(
    clase = case_when(
      clase == "priv" ~ "Privada",
      clase == "pub" ~ "Pública",
      TRUE ~ clase
    ),
    direc = ifelse(real >= 0, "Positivo", "Negativo"),
    year = as.integer(year), 
    mes = as.integer(mes),
    mes_nombre = format(fecha, "%B"),
    revisiones = as.integer(revisiones),
    trabajadores = as.integer(trabajadores)
  )

```

Durante `r revisiones |> filter(fecha == fecha_interes) |> pull(mes_nombre) |> unique()` de `r revisiones |> filter(fecha == fecha_interes) |> pull(year) |> unique()`, de las `r revisiones |> group_by(fecha) |> summarise(revisiones = sum(revisiones)) |> filter(fecha == fecha_interes) |> pull(revisiones) |> scales::comma()` en la jurisdicción federal, `r revisiones |> filter(fecha == fecha_interes & clase == "Privada") |> pull(revisiones) |> scales::comma()` son de empresas privadas y `r revisiones |> filter(fecha == fecha_interes & clase == "Pública") |> pull(revisiones) |> scales::comma()` en publicas. Esto involucró a `r revisiones |> filter(fecha == fecha_interes & clase == "Privada") |> pull(trabajadores) |> scales::comma()` y `r revisiones |> filter(fecha == fecha_interes & clase == "Pública") |> pull(trabajadores) |> scales::comma()` personas trabajadoras, respectivamente. En promedio, las empresas privadas tuvieron incrementos nóminales de `r revisiones |> filter(fecha == fecha_interes & clase == "Privada") |> pull(nominal) |> scales::percent(accuracy = 0.01, scale = 1)` y reales de `r revisiones |> filter(fecha == fecha_interes & clase == "Privada") |> pull(real) |> scales::percent(accuracy = 0.01, scale = 1)`. Por su parte, las empresas públicas tuvieron de `r revisiones |> filter(fecha == fecha_interes & clase == "Pública") |> pull(nominal) |> scales::percent(accuracy = 0.01, scale = 1)` y `r revisiones |> filter(fecha == fecha_interes & clase == "Pública") |> pull(real) |> scales::percent(accuracy = 0.01, scale = 1)`. 

```{r}
#| out-width: "100%" 
#| dpi: 300

ggplot(revisiones) + 
  geom_point(
    mapping = aes(x = fecha, y = real, color = direc),
    show.legend = FALSE
  ) + 
  geom_line(mapping = aes(x = fecha, y = real),
            color = "#611232") +
  geom_bar(
    mapping = aes(x = fecha, y = real, fill = direc),
    stat = "identity",
    alpha = 0.5,
    show.legend = FALSE
  ) +
  scale_fill_manual(values = c(
    "Positivo" = "#1e5b4f",
    "Negativo" = "#611232"
  )) +
  scale_color_manual(values = c(
    "Positivo" = "#1e5b4f",
    "Negativo" = "#611232"
  ))+ 
  geom_abline(
    slope = 0,
    intercept = 0,
    color = "black",
    size = 0.5,
    linetype = "dotted"
  ) +
  scale_x_date(date_labels = "%Y", 
               breaks = seq(as.Date(min(revisiones$fecha)), 
                            as.Date(max(revisiones$fecha)), 
                            by = "year")) +
  facet_wrap(~clase) + 
  geom_text(
    data = revisiones |> filter(fecha == fecha_interes),
    mapping = aes(
      x = fecha,
      y = real,
      label = sprintf("%.2f", real),
      color = direc
    ),
    vjust = -1.5,
    hjust = 0.5,
    size = 2.5, 
    fontface = "bold",
    show.legend = FALSE
  ) +
  theme_conasami() + 
  labs(x = "", y = "Variación Salarial Real (%)", color = "") +
  theme(
    legend.position = "bottom",
    axis.title.y = element_text(color = "white"),
    axis.text.x = element_text(color = "white"),
    axis.text.y = element_text(color = "white"),
    text = element_text(color = "white"),
    axis.ticks = element_line(color = "white")
  )

rm(revisiones)

```

## Revisiones por entidad 

```{r}

entidades <- read_excel("excels/negociaciones_stata.xlsx", sheet = "entidad")|>
  mutate(fecha = as.Date(fecha))


entidades_long <- entidades |> 
  pivot_longer(cols = -c(fecha, year, mes), 
               names_to = "entidad", 
               values_to = "REAL")

add_spaces <- function(state_name){
  state_name <- str_replace_all(state_name, "(?<!^)([A-Z])", " \\1")
  return(state_name)
}

entidades_long <- entidades_long |> 
  mutate(entidad = add_spaces(entidad))

  # La función únicamente no pudo corregir Ciudadde México, es necesario cambiarlo 

entidades_long <- entidades_long |>
  mutate(entidad = str_replace_all(entidad, "Ciudadde México", "Ciudad de México"))

    # Vamos a seleccionar los datos del último mes y año.

entidades_long_last <- entidades_long |> 
  filter(fecha == fecha_interes) |> 
  mutate(categoria = case_when(REAL < 0 ~ "Negativa",
                   REAL <= 5 ~ "Hasta 5%",
                   REAL <= 10 ~ "De 5 a 10%",
                   REAL > 10 ~ "Mayor a 10%"))

mexico <- ne_states(country = "Mexico", returnclass = "sf")

# Cambia "Distrito Federal" a "Ciudad de México" en la columna 'name'
mexico$name <- ifelse(mexico$name == "Distrito Federal", "Ciudad de México", mexico$name)

# Une los datos de los estados con los datos de los incrementos reales
  # Hacemos un casewhen para 

merged_mexico <- mexico |>
  left_join(entidades_long_last, by = c("name" = "entidad")) 

colores <- c("Negativa" = "#FDE9EF", "Hasta 5%" = "#c79dad",
             "De 5 a 10%" = "#955870", "Mayor a 10%" = "#621132")

top_5_entidades <- entidades_long_last |>
  arrange(desc(REAL)) |>
  slice_head(n = 5)

texto_entidades <- top_5_entidades |>
  mutate(
    texto = paste0(entidad, " (", round(REAL, 2), "%)")
  ) |>
  pull(texto)

parrafo_entidades <- paste0(
  paste(texto_entidades[-length(texto_entidades)], collapse = ", "),
  " y ",
  texto_entidades[length(texto_entidades)]
)

bottom_5_entidades <- entidades_long_last |>
  arrange((REAL)) |>
  slice_head(n = 5)

bottom_texto_entidades <- bottom_5_entidades |>
  mutate(
    texto = paste0(entidad, " (", round(REAL, 2), "%)")
  ) |>
  pull(texto)

bottom_parrafo_entidades <- paste0(
  paste(bottom_texto_entidades[-length(bottom_texto_entidades)], collapse = ", "),
  " y ",
  bottom_texto_entidades[length(bottom_texto_entidades)]
)

```

Las cinco entidades con los mayores incrementos fueron: `r parrafo_entidades`.

```{r}
#| out-width: "100%" 
#| dpi: 300

ggplot(merged_mexico) +
  geom_sf(aes(fill = REAL), color = "black") +
  scale_fill_gradient(low = "#FDE9EF", high = "#611232") +
  theme_minimal() +
  theme(legend.position = "bottom") +
  labs(title = "", fill = "Variación Salarial Real (%)") +
  guides(fill = guide_colorbar(title.position = "top", title.hjust = 0.5)) +
  coord_sf(datum = NA) +
  theme(
        legend.position = c(0.2,0.2),
        text = element_text(family = "Noto Sans", color = "white"),
        panel.grid.major.x = element_blank(), 
        panel.grid.minor.x = element_blank()) + 
  labs(x = "", y = "", fill = "%")

```

En cambio, las cinco entidades con los menores incrementos fueron: `r bottom_parrafo_entidades`. 

```{r}
#| out-width: "100%"
#| dpi: 300

entidades_long_last <- entidades_long_last |>
  mutate(REAL = replace_na(REAL, 0)) |>
  filter(REAL != 0, entidad != "...36")

ggplot(entidades_long_last) +
  geom_bar(
    mapping = aes(x = reorder(entidad, REAL), y = REAL, fill = REAL),
    stat = "identity"
  ) +
  coord_flip() +
  scale_y_continuous(limits = c(-.5, max(entidades_long_last$REAL) * 1.1)) +
  scale_fill_gradient(low = "#FDE9EF", high = "#611232") +
  geom_text(
    mapping = aes(x = reorder(entidad, REAL), y = REAL, label = round(REAL, 2)),
    vjust = 0,
    hjust = -.2,
    size = 2.5
  ) +
  theme_conasami() +
  theme(
    legend.position = "",
    panel.grid.major.x = element_blank(),
    panel.grid.minor.x = element_blank(),
    axis.text.x = element_text(
      angle = 45,
      hjust = 1,
      size = .4,
      color = "white"
    ),
    axis.title.y = element_text(color = "white"),
    axis.text.y = element_text(color = "white"),
    axis.ticks = element_line(color = "white"),
    axis.title.x = element_text(color = "white")
  ) +
  labs(x = "", y = "Incrementos reales (%)", fill = "")

rm(entidades_long_last, entidades_long, entides, mexico, merged_mexico)
```

## Revisiones por Central obrera 

```{r}


central_ctm <- read_excel("excels/negociaciones_central.xlsx", sheet = "ctm") |>
  mutate(fecha = as.Date(fecha), central = "CTM") |>
  rename(
    REAL = REAL_ctm,
    TRABAJADORES = TRABAJADORES_ctm,
    REVISIONES = REVISIONES_ctm,
    NOMINAL = NOMINAL_ctm
  )

central_croc <- read_excel("excels/negociaciones_central.xlsx", sheet = "croc") |>
  mutate(fecha = as.Date(fecha), central = "CROC") |>
  rename(
    REAL = REAL_croc,
    TRABAJADORES = TRABAJADORES_croc,
    REVISIONES = REVISIONES_croc,
    NOMINAL = NOMINAL_croc
  )

central_crom <- read_excel("excels/negociaciones_central.xlsx", sheet = "crom") |>
  mutate(fecha = as.Date(fecha), central = "CROM") |>
  rename(
    REAL = REAL_crom,
    TRABAJADORES = TRABAJADORES_crom,
    REVISIONES = REVISIONES_crom,
    NOMINAL = NOMINAL_crom
  )

central_sna_asa <- read_excel("excels/negociaciones_central.xlsx", sheet = "sna_asa") |>
  mutate(fecha = as.Date(fecha), central = "SNA y ASA") |>
  rename(
    REAL = REAL_sna_asa,
    TRABAJADORES = TRABAJADORES_sna_asa,
    REVISIONES = REVISIONES_sna_asa,
    NOMINAL = NOMINAL_sna_asa
  )

central_otras <- read_excel("excels/negociaciones_central.xlsx", sheet = "otras") |>
  mutate(fecha = as.Date(fecha), central = "OTRAS") |>
  rename(
    REAL = REAL_otras,
    TRABAJADORES = TRABAJADORES_otras,
    REVISIONES = REVISIONES_otras,
    NOMINAL = NOMINAL_otras
  )

central_ind_ct <- read_excel("excels/negociaciones_central.xlsx", sheet = "ind_ct") |>
  mutate(fecha = as.Date(fecha), central = "CT") |>
  rename(
    REAL = REAL_ind_ct,
    TRABAJADORES = TRABAJADORES_ind_ct,
    REVISIONES = REVISIONES_ind_ct,
    NOMINAL = NOMINAL_ind_ct
  )


centrales <- bind_rows(
  central_ctm,
  central_croc,
  central_crom,
  central_sna_asa,
  central_ind_ct,
  central_otras
)

rm(
  central_ctm,
  central_croc,
  central_crom,
  central_sna_asa,
  central_ind_ct,
  central_otras
)

centrales <- centrales |>
  filter(fecha >= fecha_inicio & fecha <= fecha_interes) |> 
  clean_names() |> 
  mutate(
    direc = ifelse(real >= 0, "Positivo", "Negativo")
  )

etiquetas <- centrales |>
  group_by(central, fecha) |>
  summarise(
    x = min(fecha, na.rm = TRUE),
    etiqueta = paste0(
      "Promedio: ",
      round(real,2),
      "%"
    ),
    real = real, 
    .groups = "drop"
  ) |> 
  filter(
    fecha == fecha_interes
  ) |> 
  arrange(desc(real))

texto_centrales <- etiquetas |>
  mutate(
    texto = paste0(central, " (", round(real, 1), "%)")
  ) |>
  pull(texto)

parrafo_centrales <- paste0(
  paste(texto_centrales[-length(texto_centrales)], collapse = ", "),
  " y ",
  texto_centrales[length(texto_centrales)]
)

```

Las centrales obreras tuvieron variaciones de: `r parrafo_centrales`. 

```{r}
#| out-width: "100%"
#| dpi: 300

ggplot(centrales) +
  geom_point(
    mapping = aes(x = fecha, y = real, color = direc),
    show.legend = FALSE
  ) + 
  geom_line(mapping = aes(x = fecha, y = real),
            color = "#611232") +
  geom_bar(
    mapping = aes(x = fecha, y = real, fill = direc),
    stat = "identity",
    alpha = 0.5,
    show.legend = FALSE
  ) +
  scale_fill_manual(values = c(
    "Positivo" = "#1e5b4f",
    "Negativo" = "#611232"
  )) +
  scale_color_manual(values = c(
    "Positivo" = "#1e5b4f",
    "Negativo" = "#611232"
  )) + 
  geom_abline(
    slope = 0,
    intercept = 0,
    color = "black",
    size = 0.5,
    linetype = "dotted"
  ) +
  geom_text(
    data = etiquetas,
    aes(
      x = x,
      y = Inf,
      label = etiqueta
    ),
    hjust = 2,
    vjust = 1.5,
    size = 2.5,
    fontface = "bold",
    inherit.aes = FALSE
  ) +
  scale_x_date(date_labels = "%Y",
                 breaks = seq(as.Date(min(centrales$fecha)),
                              as.Date(max(centrales$fecha)),
                              by = "year")) +
  facet_wrap(~central) +
  theme_conasami() + 
  labs(x = "", y = "Variación Salarial Real (%)", color = "") +
  theme(
    axis.title.y = element_text(color = "white"),
    axis.text.y = element_text(color = "white"),
    axis.ticks = element_line(color = "white"),
    axis.title.x = element_text(color = "white")
  )

rm(centrales, etiquetas, texto_centrales, parrafo_centrales)

```

## Emplazamientos a huelga por entidad



